【裁判字號】    98,台上,1827
【裁判日期】    980930
【裁判案由】    拆屋還地
【裁判全文】
最高法院民事判決            九十八年度台上字第一八二七號
上  訴  人  丙 ○ ○
            乙 ○ ○
            丁○○○
            戊○○○
            己○○○
            庚 ○ ○
            辛○○○
            壬○○○
            丑 ○ ○
            癸○○○
            子 ○ ○
共      同
訴訟代理人  黃 茂 松律師
被 上訴 人  甲 ○ ○
                      號
訴訟代理人  吳 光 中律師
上列當事人間請求拆屋還地事件，上訴人對於中華民國九十七年
六月十一日台灣高等法院台中分院第二審判決（九十六年度重上
字第一五八號），提起上訴，本院判決如下：
    主  文
原判決關於(一)命上訴人拆屋還地並負擔該訴訟費用，(二)駁回丙○
○、乙○○之上訴部分均廢棄，(一)部分發回台灣高等法院台中分
院。
    理  由
本件被上訴人主張：系爭坐落彰化縣秀水鄉○○段一○一○號土
地為伊與其他共有人共有，訴外人羅阿福（已死亡）及其繼承人
無正當權源，於該土地上興建或增建如原判決附圖（下稱附圖）
一所示Ｉ、Ｊ、Ｋ、Ｌ建物、Ｌ１水塔及附圖二所示Ｂ－Ｇ線段
之圍牆，並占有附圖一所示Ｈ、Ｍ、Ｎ、Ｏ之空地，上訴人與第
二審追加被告羅陳春（已死亡）均為羅阿福之繼承人等情，爰本
於所有權，請求上訴人與羅陳春將上開地上物拆除，返還土地予
伊及其他共有人之判決（被上訴人於第一審僅以上訴人丙○○、
乙○○為被告，請求丙○○拆除Ｋ、Ｌ、Ｌ１地上物，乙○○拆
除Ｉ、Ｊ建物及Ｂ－Ｇ線段之圍牆，嗣於原審追加其餘上訴人暨
羅陳春為被告，請求其全體拆屋還地）。
上訴人丙○○、乙○○（下稱丙○○等二人）則以：附圖一所示
Ｋ、Ｌ、Ｌ１地上物均非丙○○個人所建，Ｉ、Ｊ部分亦非乙○
○私有，且在系爭土地上建屋者，均係本於租賃關係而占有，非
屬無權占有等語，資為抗辯。
原審將第一審所為駁回被上訴人對於丙○○等二人之訴部分廢棄
，並依被上訴人追加聲明，改命上訴人及羅陳春拆屋還地，並駁
回丙○○等二人之上訴（此部分屬訴外裁判，詳如後述），係以
：系爭土地為被上訴人與其他共有人共有，土地上有如附圖一、
二所示之地上物，其中Ｉ、Ｊ、Ｋ、Ｌ部分係門牌號碼彰化縣秀
水鄉○○街四七九巷十二號房屋，丙○○等二人設籍該址，彼等
並承認其先祖羅阿福於日據時期即設籍該屋；而該屋與圍牆老舊
，堪認係羅阿福建造後，其繼承人予以修繕，羅阿福於民國三十
八年八月十四日死亡後，上開地上物應由其全體繼承人繼承。查
其繼承人有上訴人及羅陳春等共十二人，均未辦理限定繼承或拋
棄繼承，依繼承之法律關係，自取得上開地上物之所有權，而有
權處分。上訴人丙○○等二人雖辯稱其先祖係林姓地主招來開墾
之佃農，與地主訂有耕地三七五租約，羅阿福於日據時期即設籍
於上開建物，其後伊等並代為繳納地價稅，而持有地價稅單，非
屬無權占有云云，惟戶籍登記僅係行政上之管理，無從推論設籍
者於土地上建屋，即係有權占有；而持有繳納稅捐之憑證原因不
一，亦不能徒因繳納地價稅多年，即認係有權占有土地。再原訂
立有耕地三七五租約之土地，與系爭土地不同，自不得因占有人
曾承租隔鄰之他筆土地，推測亦承租系爭土地，所辯自非可採。
從而，被上訴人本於民法第七百六十七條、第八百二十一條之規
定，請求上訴人與羅陳春拆除系爭地上物，將土地返還予伊及其
餘共有人，自非無據，應予准許；丙○○等二人之上訴為無理由
，應予駁回等詞，為其判斷之基礎。
惟按當事人死亡，即無權利能力，自無當事人能力。本件被上訴
人於原審主張系爭地上物為上訴人先祖羅阿福建造，上訴人及羅
陳春等十二人為其繼承人，而於九十七年一月十六日追加除丙○
○等二人以外之羅陳春等十人為被告，請求彼等拆屋還地；惟羅
陳春早於九十五年五月十二日死亡，並無當事人能力，有戶籍謄
本在卷可稽，乃原審竟對之為判決，自有違誤。原審既認系爭地
上物應由羅阿福之全體繼承人繼承，則被上訴人本於所有權請求
拆屋還地，其訴訟標的對於繼承人全體即應合一確定，羅陳春部
分既有不當，自應及於上訴人。上訴論旨，指摘原判決關於其敗
訴部分為不當，求予廢棄，非無理由。又第一審判決並無不利丙
○○等二人部分，其二人於原審為被上訴人，並未聲明上訴（見
原審卷(一)七二頁），乃原審竟駁回其上訴，自屬訴外裁判。上訴
理由雖未指摘及此，但原判決該部分既有可議，仍應予以廢棄，
以臻適法。
據上論結，本件上訴為有理由。依民事訴訟法第四百七十七條第
一項、第四百七十八條第二項，判決如主文。
中    華    民    國  九十八  年    九    月   三十   日
                      最高法院民事第一庭
                          審判長法官  蕭  亨  國
                                法官  葉  勝  利
                                法官  高  孟  焄
                                法官  袁  靜  文
                                法官  許  正  順
      本件正本證明與原本無異
                                      書  記  官
中    華    民    國  九十八  年    十    月   十四   日
                                                    R


司法院資訊處製作；財團法人民間司法改革基金會備份。
